臺灣嘉義地方法院民事判決　　　　　　　 99年度訴字第712號
原　　　告　萬泰商業銀行股份有限公司
法定代理人　盧正昕
訴訟代理人　柯宏賢
被　　　告　黃智勇
　　　　　　黃國峻
　　　　　　黃國峰
上列當事人間撤銷贈與行為等事件，本院於民國100年3月31日言
詞辯論終結，判決如下：
    主  文
被告間就附表所示之不動產，於民國九十七年一月三日所為贈與
之債權行為，及於民國九十七年二月五日所為所有權移轉之物權
行為，均應予撤銷。
被告黃國峻、黃國峰應將前項不動產於民國九十七年二月五日以
贈與為原因所為之所有權移轉登記予以塗銷。
訴訟費用由被告共同負擔。
    事 實 及 理 由
壹、程序方面：
一、按訴狀送達後，原告不得將原訴變更或追加他訴，但請求之
    基礎事實同一者及不甚礙被告之防禦及訴訟之終結者，不在
    此限，民事訴訟法第255條第1項第2款、第7款分別定有明文
    。本件原告起訴時原聲明第 1項：「被告黃智勇與黃國峻、
    黃國峰間就坐落嘉義縣水上鄉○○段南靖小段41-9號，所有
    權為全部，面積 194平方公尺及其上建物建號嘉義縣水上鄉
    ○○段南和小段89號，門牌為嘉義縣水上鄉南和村 8鄰南靖
    311號，權利範圍全部，面積124.22平方公尺，於97年 1月3
    日所為之贈與行為，應予撤銷。」嗣於民國100年3月31日當
    庭變更其訴之聲明第 1項為：「被告黃智勇與黃國峻、黃國
    峰間就坐落嘉義縣水上鄉○○段南靖小段41-9號，所有權為
    全部，面積 194平方公尺及其上建物建號嘉義縣水上鄉○○
    段南和小段89號，門牌為嘉義縣水上鄉南和村8鄰南靖311號
    ，權利範圍全部，面積124.22平方公尺，於97年1月3日所為
    之贈與行為，及於97年2月5日所為所有權移轉之物權行為，
    均應予撤銷。」核屬請求之基礎事實同一且不甚礙被告之防
    禦及訴訟之終結，揆諸上開規定，應予准許，合先敘明。
二、按言詞辯論期日，當事人之一造不到場者，得依到場當事人
    之聲請，由其一造辯論而為判決，民事訴訟法第385條第1項
    定有明文。被告黃國峰經合法通知未於最後言詞辯論期日到
    場，核無民事訴訟法第 386條所列各款情形，爰依原告之聲
    請，就該部分由其一造辯論而為判決。
貳、實體方面：
一、原告起訴主張：
  （一）被告黃智勇（原名黃志勇）於88年12月18日與原告訂立
        小額信用貸款契約，詎被告黃智勇曾持卡向原告借款使
        用卻未依約繳款，迄97年7月6日尚欠原告本金 599,227
        元及自97年7月30日起至清償日止按年利率20%計算之利
        息，合計共610,054元。
  （二）被告黃智勇違約後，原告欲對其聲請強制執行其位於嘉
        義縣水上鄉○○段南和小段41-9地號土地及坐落該土地
        上，建號嘉義縣水上鄉○○段南和小段89號，門牌號碼
        為嘉義縣水上鄉南和村8鄰南靖311號之房屋（下稱系爭
        不動產）。詎系爭不動產已於97年2月5日，以贈與為原
        因移轉登記與被告黃國峻、黃國峰，原告對被告黃智勇
        之債權於88年12月8日已成立，被告黃智勇嗣於97年2月
        5 日以贈與為原因為移轉登記，被告間上開行為已侵害
        原告之債權，爰依民法第244條及最高法院62年臺上260
        9號判例意旨提起本件訴訟。
  （三）聲明：1.被告黃智勇與黃國峻、黃國峰間就坐落嘉義縣
        水上鄉○○段南靖小段41-9號，所有權為全部，面積19
        4 平方公尺及其上建物建號嘉義縣水上鄉○○段南和小
        段89號，門牌為嘉義縣水上鄉南和村8鄰南靖311號，權
        利範圍全部，面積124.22平方公尺，於97年1月3日所為
        之贈與行為，及於97年2月5日所為所有權移轉之物權行
        為，均應予撤銷。2.被告黃國峻、黃國峰應就前揭土地
        及建物，於97年2月5日向嘉義縣水上地政事務所所為之
        所有權贈與移轉登記予以塗銷，並回復為被告黃智勇之
        名義。
二、被告黃智勇抗辯則以：因伊無力繳納系爭不動產的房貸，所
    以將系爭不動產過戶給被告黃國峻、黃國峰，讓渠等自行繳
    納尚未清償的貸款，除此之外，並無其他對價。伊退休後玩
    股票，為了一個貪字輸了很多錢，伊跟我兒子說房貸繳不出
    來，但伊沒有跟被告黃國峻、黃國峰說伊負債多少等語。並
    聲明：原告之訴駁回。
三、被告黃國峻抗辯則為：被告三人間為父子關係，從房子過戶
    後，開始從被告黃國峰國泰世華銀行的戶頭扣款以繳納系爭
    不動產的房貸，繳納房貸只有用被告黃國峰的名義，但事實
    上是由伊與被告黃國峰一起分擔。房貸就是跟國泰世華銀行
    貸的，因為名義上的債務人還是被告黃智勇，房貸名字沒辦
    法變換名義為渠二人，被告黃智勇過戶時並未告知其負債有
    多少，被告黃智勇94年退休有一筆退休金，當時渠等並不知
    道他外面有負債，其將系爭不動產過戶給我們並非無償。並
    聲明：原告之訴駁回。
四、被告黃國峰未於最後言詞辯論期日到場，然據其之前到場所
    為陳述及聲明均同被告黃國峻。
五、得心證之理由：
  （一）原告主張被告黃智勇（原名黃志勇）於88年12月18日與
        原告訂立小額信用貸款契約，被告黃智勇曾持卡向原告
        借款使用卻未依約繳款，迄97年7月6日尚欠原告本金59
        9,227元及自97年 7月30日起至清償日止按年利率20%計
        算之利息，合計共 610,054元。如附表所示系爭不動產
        於97年2月5日以贈與為原因移轉登記與被告黃國峻、黃
        國峰等情，為被告黃智勇、黃國峻所不爭執，並據原告
        提出與所述相符之本院97年度司促字第 13658號支付命
        令及確定證明書、交易紀錄一覽表、小額循環信用貸款
        契約、契據變更約定書、戶名變更申請書、土地登記謄
        本、建物登記謄本、嘉義市地政事務所網路申領異動索
        引等為證。而被告黃國峰經合法通知，未於最後言詞辯
        論期日未到場爭執，而依其先前到場陳述對於上開事實
        並無爭執，本院依上開調查證據之結果，堪信原告之主
        張為真實。而原告主張被告上開無償行為有害其債權，
        被告則以上開情詞置辯，是本件爭點厥為：原告主張被
        告間贈與系爭不動產是否屬無償行為？是否有害及原告
        債權？
  （二）經查：
      1.原告主張被告間上開就系爭不動產以贈與為原因為移轉
        登記為無償行為，業據其提出系爭不動產之土地登記謄
        本、建物登記謄本及異動索引等為證。參以被告黃國峻
        、黃國峰均自承：被告黃智勇將系爭不動產過戶給被告
        ，除由渠等自行繳納尚未清償的貸款外，並無其他對價
        等語，亦與被告黃智勇所述吻合，並據渠等提出被告黃
        國峰之國泰世華銀行存摺影本為佐，自堪信屬實。被告
        黃國峻、黃國峰固辯稱：渠等有共同負擔系爭不動產之
        房貸，上開移轉所有權應非屬無償行為云云。然被告黃
        國峻、黃國峰均自承：被告黃智勇上開貸款之名義上債
        務人仍為被告黃智勇，因屬勞工貸款，無法改變名義人
        等語；參以系爭不動產所設定抵押權之債務人確仍為被
        告黃智勇，此觀系爭不動產之土地登記謄本、建物登記
        謄本即明，足見被告黃智勇並未因上開移轉所有權行為
        而獲任何債務之減免甚明，是被告黃智勇將系爭不動產
        移轉與被告黃國峻、黃國峰之行為自屬無償行為無誤。
        從而，被告上開辯詞自不足採。
      2.被告黃智勇移轉當年度即97年度之財產所得，已顯低於
        其積欠原告之債務額，此觀被告黃智勇之稅務電子閘門
        資料即明（見本院卷第63頁）。又依原告所提出財團法
        人金融聯合徵信中心資料，亦足證被告黃智勇移轉當年
        度另有債務逾期（見本院卷第71頁），足見被告黃智勇
        於行為時之其他財產已不足清償債務。此外，系爭不動
        產房貸仍為被告黃智勇名義，故系爭不動產移轉為被告
        黃國峻、黃國峰所有並未能減少被告黃智勇之債務等情
        ，業如上述，是原告主張被告間上開行為有害於債權人
        ，自屬有據。
      3.被告黃國峻、黃國峰固辯稱：移轉當時渠等不知被告黃
        智勇另有積欠其他債務云云。被告黃智勇亦辯稱：伊沒
        有跟被告黃國峻、黃國峰說伊負債多少等語。惟按債權
        人依民法第 244條規定，撤銷債務人所為之有償或無償
        行為者，祇須具備下列之條件：(1)為債務人所為之法律
        行為；(2)其法律行為有害於債權人；(3)其法律行為係以
        財產權為目的；(4)如為有償之法律行為，債務人於行為
        時，明知其行為有害於債權人，受益人於受益時，亦明
        知其事情。至於債務人之法律行為除有特別規定外，無
        論為債權行為抑為物權行為，均非所問，最高法院42年
        台上字第 323號判例闡述甚詳。而被告間所為上開移轉
        行為屬無償行為，業如上述，揆諸上開說明，被告黃國
        峻、黃國峰於行為時，是否明知上開行為有害於債權人
        即非所問，是被告上開辯詞自難執為有利於渠等認定之
        佐憑。
六、按債務人所為之無償行為，有害及債權者，債權人得聲請法
    院撤銷之；債權人依前開規定聲請法院撤銷時，得並聲請命
    受益人回復原狀，民法第 244條第1項、第4項前段分別定有
    明文。次按民法第 244條撤銷權之客體包括債務人之債權行
    為及物權行為，債權人行使此種撤銷權時，並可同時訴請撤
    銷債務人之債權及物權行為，最高法院42年臺上字第 323號
    、48年臺上字第1750號判例意旨可資參照。本件被告黃智勇
    資力不佳，有稅務電子閘門財產所得調件明細表附卷可佐，
    其對原告有上開信用貸款債務，竟將系爭不動產所有權以贈
    與為原因，無償移轉登記予被告黃國峻、黃國峰，且被告黃
    智勇贈與系爭不動產後，即無能力清償其積欠原告之債務，
    使原告無從對系爭不動產求償而有害及原告債權，從而，原
    告依民法第244條第1項之規定，請求被告間就系爭不動產，
    於97年1月3日所為贈與之債權行為及97年2月5日所為所有權
    移轉之物權行為，均應予撤銷，及被告黃國峻、黃國峰應將
    系爭不動產於97年2月5日以贈與為原因所為之所有權移轉登
    記予以塗銷，洵屬有據，應予准許。
七、據上論結，原告之訴為有理由，依民事訴訟法第385條、第
    78 條、第85條第1項前段，判決如主文。
中    華    民    國    100  年     3     月    31    日
                  民事第三庭  法  官  曾宏揚
以上正本係照原本作成。
如對本判決上訴須於判決送達後20日內向本院提出上訴狀。如委
任律師提起上訴者，應一併繳納上訴審裁判費。
中    華    民    國    100  年     3     月    31    日
                              書記官  陳見明
附表：
┌─┬────────────────────┬─┬─────┬────┬──┐
│編│土地坐落                                │地│面積（平方│權利範圍│備考│
│  ├───┬─────┬───┬──────┤  │公尺）    │        │    │
│號│縣  市○  段      ○○段  │地號        │目│          │        │    │
│  │鄉  鎮│          │      │            │  │          │        │    │
├─┼───┼─────┼───┼──────┼─┼─────┼────┼──┤
│1 │嘉義縣│南靖      │南和  │41-9        │建│194.00    │全部    │    │
│  │水上鄉│          │      │            │  │          │        │    │
└─┴───┴─────┴───┴──────┴─┴─────┴────┴──┘
┌─┬────┬─────┬──────┬─────┬────┬───────┐
│編│  建號  │ 建物門牌 │ 基地坐落   │ 建物面積 │權利範圍│備考          │
│號│        │          │            │(平方公尺)│        │              │
├─┼────┼─────┼──────┼─────┼────┼───────┤
│1 │嘉義縣水│嘉義縣水上│嘉義縣水上鄉│124.22    │全部    │電梯樓梯間8.92│
│  │上鄉南靖│鄉○○村○ ○○○段南和小│          │        │平方公尺      │
│  │段南和小│鄰南靖311 │段41-9建號  │          │        │              │
│  │段89建號│號        │            │          │        │              │
└─┴────┴─────┴──────┴─────┴────┴───────┘